【裁判字號】    95,上,32
【裁判日期】    950419
【裁判案由】    返還所有物
【裁判全文】
臺灣高等法院高雄分院民事判決            95年度上字第32號
上  訴  人  戊○○即丙○○○
訴訟代理人  康四評律師
被  上訴人  甲○○○
法定代理人  丁○○
上列當事人間請求返還所有物事件，上訴人對於中華民國94年10
月7 日臺灣高雄地方法院94年度訴字第1722號第一審判決提起上
訴，本院於95年4 月12日言詞辯論終結，判決如下：
    主  文
上訴駁回。
第二審訴訟費用由上訴人負擔。
    事實及理由
一、被上訴人主張：如附件所示之高市府建二商字第81870490號
    營利事業登記證及高市府當許證字第125 號當舖業許可證（
    以下稱：系爭證照），均屬被上訴人所有，被上訴人因欲將
    營業轉讓與訴外人己○○，而將各該證照交付當時擔任高雄
    市當舖公會理事長之訴外人乙○○代為辦理，乙○○竟擅持
    系爭證照憑以向上訴人借款，因上訴人無持有系爭證照之正
    當權源，爰本於所有權作用，請求上訴人返還系爭證照。
二、上訴人則以：乙○○於93年11月間持系爭證照及轉讓契約書
    、承諾書等向伊調借100 萬元，並交付乙○○兒子簽發面額
    100 萬元由乙○○背書之1 紙支票予伊，伊已交付100 萬元
    予乙○○，其係善意取得供質押之系爭證照，占有有正當權
    源，且被上訴人將證照等交付乙○○，與表現代理要件相當
    ，伊自得拒絕返還等語，資為抗辯。
三、原審判命上訴人應將系爭證照返還予被上訴人，並為附條件
    之准免假執行宣告。上訴人不服，求為將原判決廢棄，駁回
    被上訴人在第一審之訴及假執行宣告；被上訴人則聲明求為
    駁回上訴之判決。
四、兩造不爭執事項
  (一)系爭證照屬被上訴人所有。
  (二)系爭證照係乙○○交付予上訴人，由上訴人占有中。
五、本院判斷：
    兩造確認爭點為：上訴人能否對被上訴人主張質權人權利，
    拒絕返還系爭證照？有無表現代理之適用（本院卷57頁）？
    經查：
  (一)上訴人陳稱：乙○○於93年11月25日持系爭證照及立展當舖
    轉讓契約書、承諾書、合夥契約書、委託書、同意書向上訴
    人稱各該文件係被上訴人向伊調現，因乙○○無現金，故而
    乙○○持各該文件轉向上訴人調借100 萬元，借款人是被上
    訴人，乙○○被授權代理被上訴人持系爭證照向上訴人借錢
    云云（一審卷14頁、本院卷57頁），惟據證人己○○證陳：
    立展當舖係欲轉讓於伊，已將許可證、營業登記證及大、小
    章交予伊，因依慣例過戶係經由當舖公會代辦，故而公會理
    事長乙○○於93年間來收件，但迄未辦妥，94年間經伊催促
    ，乙○○一直推託，94年1 月伊請乙○○返還證件資料及大
    、小印章，乙○○有返還，伊於94年5 月份找妥地點欲開張
    ，將證件送至警察局欲辦理申請，警局告之各該證件係彩色
    影印本，伊始知悉係乙○○將證件原本質押予上訴人，而將
    影印本交伊搪塞，且偽造一審卷第17、22頁所示之轉讓契約
    書、承諾書、合夥契約書、委託書、同意書，各該契約書、
    承諾書等之印章均非被上訴人之大、小章所蓋用，係偽造的
    （本院卷31、32、57頁），上訴人對證人所證情節並不爭執
    ，上訴人並曾於94年6 月15日以乙○○父子持系爭證照向伊
    借款，開票未兌現為由，向檢察官提出詐欺罪名之告訴（該
    告訴狀除敘述本件事實外，另載述乙○○於94年1 月間提出
    另家「便利當舖」之證照，以同一手法詐騙50萬元；見本院
    卷50至52頁），證人己○○所證系爭證照係因伊與被上訴人
    間因欲過戶之故，慣例委由當舖公會代辦，而由擔任理事長
    之乙○○收件取走，契約書、承諾書之簽署係乙○○偽造諸
    情，核屬可採。上訴人迨至本院時，雖聲明人證乙○○，惟
    聲明人證除應表明證人外，並應表明訊問之事項（即待證事
    項），上訴人聲明人證乙○○，未表明訊問之事項，於本院
    為闡明時，始稱係因被上訴人交付系爭證照予乙○○時，有
    無交代乙○○作何事，伊不清楚，故而希望乙○○到庭陳明
    （本院卷40頁），其待證事項之表明即有未明，而只是證據
    之摸索而已。況乙○○因被訴詐欺罪，現由檢察官偵查中（
    高雄地檢署94年偵字17445 號），以「人無自證己罪」之義
    務，及民事訴訟法第307 條第1 項3 款規定證人所言證言，
    足致證人受刑事訴追者，得拒絕證言之情形以觀，不能期待
    乙○○為不利於己之陳述，而乙○○取得系爭證照之原因，
    既經親歷其事之證人己○○證述明確，自無訊問乙○○之必
    要。
  (二)上訴人係主張乙○○受被上訴人之託，代理被上訴人向伊借
    款100 萬元，將立展當舖之營業權設質於上訴人（本院卷57
    頁），即主張乙○○代理被上訴人實質上將立展當舖營業權
    利設定權利質權於上訴人，並非「營業許可證」、「登記證
    」之動產（證書）設質（本院按：當舖業法第16條第1 項第
    5 款規定「當舖業者不得收受政府核發之證照及私人身分證
    明文件」），矧政府核發之當舖業許可證、營利事業登記證
    並非權利質權設定要物性所指之證書，本件亦非民法第904
    條所指以債權為標的物之質權或證券債權質權，是而苟有權
    利質權之情形，因非就系爭證照設立動產質權或為當舖業法
    所為之質當，則上訴人自不能主張系爭證照係質物，而對所
    有權人行使留置質物之權利。況如前所述，系爭證照乃為辦
    理過戶予己○○之目的，而由乙○○以公會理事長身分而持
    有，乙○○並無代理被上訴人向上訴人借款並設定質權之權
    利，乙○○無權代理被上訴人所為法律行為，並未為被上訴
    人所承認，對於被上訴人自不生效力，是而上訴人抗辯渠等
    間有權利質權之設定，伊得行使權利質權人之權利，留置系
    爭證照云云，自非可取。
  (三)上訴人雖另以：被上訴人將系爭證照交付乙○○，應負表現
    代理之履行責任乙節。按由自己之行為表示以代理權授與他
    人者，對於第三人固應負授權人責任，該規定係以本人有使
    第三人信為以代理權授與他人之行為，為保護代理交易之安
    全起見，有使本人負相當必要者而設，故本人就他人以其名
    義與第三人所為之代理人行為，應負授權人之責任者，須以
    他人所為之代理行為，係在其曾經表示授與他人代理權之範
    圍內為前提。即必須本人有表現之事實，足使第三人信該他
    人有代理權之情形存在，始足當之。兩造均係當舖業者，上
    訴人對於被上訴人是否委由乙○○持證照向上訴人借款，原
    可輕易查證，而當舖公會理事長持有他當舖業者之許可證、
    營利事業登記證，可能係為辦理特定事項，持有各該證照，
    尚不能認可使人信其有代理權之情形，如僅以乙○○持有該
    證照，以本人名義所為之任何法律行為，認須由被上訴人負
    表現代理人之授權責任，則與社會之認知有悖，不能認被上
    訴人對上訴人應負表現代理之授權人責任。
  (四)雖上訴人復引民法第948 條、第886 條規定，以伊因信任該
    2 證照之真正，答應貸款而善意取得證照之占有，並執以抗
    辯被上訴人返還之請求。惟民法第886 條動產質權善意取得
    之規定，於權利質權固有其準用，但動產善意取得之標的物
    以動產為限，則於權利質權自應以性質上得與動產同視之有
    價證券才有準用之餘地，除此之外之權利質權無善意取得可
    言。系爭政府核發之證照，於上訴人主張之權利質權的本事
    件，並非質物，自無善意取得之準用或適用。況善意取得所
    謂善意，指不知或不得而知讓與人無讓與權利之謂，若明知
    或可得而知讓與人無讓與權利即非善意（最高法院71年台上
    字第2819號判決參照）。如前所述，上訴人輕易即可查知被
    上訴人有無委由乙○○持系爭證照等憑以向上訴人借款，上
    訴人取得乙○○有無獲被上訴人授權之資訊成本負擔甚微，
    輕易可得，乃竟未為，自不能謂善意之第三人。是而其引上
    揭規定，抗辯其有權占有系爭證照，非屬正當。
六、所有人對於無權占有或侵奪其所有物者，得請求返還之（民
    法第767 條前段）。系爭證照為被上訴人所有，為上訴人所
    占有，上訴人之占有並無正當權源，從而被上訴人本於所有
    權人之地位，請求上訴人返還，洵屬有據，應予准許。原審
    判命上訴人返還，依其理由，容有未洽，惟結論並無二致，
    仍應予維持。上訴論旨求予廢棄改判，非有理由，應駁回其
    上訴。又被上訴人係合夥，有登記證可稽，實例上向認合夥
    為非法人團體，而有當事人能力（41年台上字第1040號判例
    ），訴訟上由負責人充任法定代理人。被上訴人自起訴起，
    在原審中均為如此表明（即記載原告立展當舖，法定代理人
    丁○○），雖原審判決於當事人欄將之誤載為丁○○即立展
    當舖，惟並不影響其同一性，本院爰在判決當事人欄內逕以
    改列正當之記載，併此敘明。
七、據上論結，本件上訴為無理由，依民事訴訟法第449 條第1
    、2 項、第78條，判決如主文。
中    華    民    國    95    年    4     月    19    日
                            民事第六庭
                                審判長法官  許明進
                                法      官  謝肅珍
                                法      官  朱玲瑤
以上正本證明與原本無異。
如對本判決上訴，須於判決送達後20日內向本院提出上訴狀，其
未表明上訴理由者，應於上訴後20日內向本院提出上訴理由書（
均須按他造當事人之人數附繕本）。上訴時應提出委任律師或具
有律師資格之人之委任狀，並依附註條文規定辦理。
中    華    民    國    95    年    4     月    20    日
                                書  記  官  鄭翠芬
附註：
民事訴訟法第466 條之1 ：
對於第二審判決上訴，上訴人應委任律師為訴訟代理人，但上訴
人或其法定代理人具有律師資格者，不在此限。
上訴人之配偶、三親等內之血親、二親等內之姻親，或上訴人為
法人、中央或地方機關時，其所屬專任人員具有律師資格並經法
院認適當者，亦得為第三審訴訟代理人。
第1 項但書及第2 項情形，應於提起上訴或委任時釋明之。
                                                     AK


司法院資訊處製作；財團法人民間司法改革基金會備份。
